最高法院刑事判決　　　　　　九十四年度台上字第六二六０號
　　上訴人　台灣高等法院檢察署檢察官
　　被　告　甲○○
上列上訴人因被告業務過失致人於死案件，不服台灣高等法院中
華民國九十二年二月二十七日第二審判決（九十二年度上訴字第
三五０號，起訴案號：台灣桃園地方法院檢察署九十年度偵字第
一八七三五號），提起上訴，本院判決如下：
    主  文
上訴駁回。
    理  由
按刑事訴訟法第三百七十七條規定，上訴於第三審法院，非以判
決違背法令為理由，不得為之。是提起第三審上訴，應以原判決
違背法令為理由，係屬法定要件。且必須依據卷內訴訟資料為具
體之指摘，並足據以辨認原判決已具備違背法令之形式，始屬相
當。本件原判決以公訴意旨略稱：被告甲○○係桃園縣八德市三
本建設股份有限公司（下稱三本公司）施作同市○○路四四二巷
七十三弄二衖「綠森堡歐式透天別墅」之現場工地主任，屬勞工
安全衛生法第二條第二項所稱之雇主，為從事業務之人。三本公
司將該別墅之粉刷工程交由經營建昕工程行之鄭騰揚（已經判刑
確定）承攬，被告本應具體告知鄭騰揚有關工程之工作環境、危
害因素暨勞工安全衛生法及相關規定應採取之措施，並應注意現
場施作勞工在有墜落之虞之作業場所，從事清除建築廢棄物作業
時，應提供防止墜落之安全設備，而依當時情形，亦無不能注意
之情形，竟疏未注意，未在該工地即樓層高度達三公尺之各層樓
梯間設置護欄或護蓋等防護措施，以防止勞工墜落，且對高差超
過一點五公尺以上之場所未設置使勞工安全上下之設備，對於在
高度二公尺以上高處作業之勞工未確實使之配掛安全帶、安全帽
等防護具。適鄭騰揚僱用之勞工陳聰松於民國九十年六月十九日
十九時十五分許，在該處Ｂ棟第十戶，從四樓以倒退方式往三樓
方向清理建築廢棄物，倒退至離三樓樓板第六個階梯時，因腳不
慎踩空，後仰墜落於三樓地板，造成頭部外傷顱內出血，送醫不
治死亡。因認被告涉犯刑法第二百七十六條第二項之業務過失致
人於死罪嫌云云。經審理結果，認為被告之犯罪不能證明，因而
維持第一審諭知被告無罪之判決，駁回檢察官在第二審之上訴，
已據卷內資料於理由內詳加說明。從形式上觀察，並無違背法令
情形存在。檢察官第三審上訴意旨略稱：(一)、被告任職之三本公
司，雖將其工地內之粉刷工程，外包給建昕工程行施作，但三本
公司仍不能解免勞工安全衛生法所規範之法定義務。被告身為工
地主任，明知其工地僅完成結構體，一樓至頂樓樓梯間高度達二
十公尺以上，尚未設置欄杆，亦無防護網，屬於危險性極大之工
作場所，本應注意，並能注意遵守勞工安全衛生法第十七條規定
，於事前告知建昕工程行有關工作環境、危害因素、應採之安全
措施等事項，及依同法第十八條規定，設置協議組織、指定人員
擔任指揮、協調工作、連繫、調整工作、巡視工作場所、指導、
協助安全衛生教育及為其他防止職業災害之必要事項，且縱認其
無設置護欄之義務，仍應指揮、監督建昕工程行設置，乃竟疏未
注意，不為積極作為，違反法定義務，致建昕工程行工人陳聰松
不幸在工地中墜落死亡，原判決竟認被告無何過失責任，自有不
適用上揭法律規定法則之違誤。(二)、行政院勞工委員會北區勞動
檢查所之檢查報告已載明：被告未履行工地主任職責，既未實施
營工安全衛生教育訓練，亦未訂定安全衛生守則，且未實施自動
檢查，復未採取指揮、協調、連繫、巡視、指揮協助訓練承攬事
業間之安全衛生事項，及未有積極作為要求建昕工程行，依勞動
法採取具體防止職業災害發生之措施，並未具體告知於清除建築
廢棄物作業時，應採取之防範措施，均有違法令特定之注意義務
，而此疏於注意與勞工死亡間具有相當因果關係等語，原審置此
檢查報告於不顧，亦未在判決中說明不採之理由，顯有判決不載
理由之違法云云。惟查：證據之憑信力如何，事實審法院依自由
心證之原則，本有斟酌取捨之權，苟其取捨，不違背經驗法則及
論理法則，即不得任意指為違法，而據為適法之第三審上訴理由
。原判決以陳聰松係受僱於建昕工程行，在本件工地從事粉刷之
工人，該工程行向被告任職之三本公司包得此工程，依其工程合
約書約定，其工地安全維護係由建昕工程行負責，有該合約書在
卷可稽。足見應負勞工安全衛生法所定雇主設置護欄或護蓋等防
護設備義務人，係該工程行負責人鄭騰揚，而非被告。鄭騰揚已
證稱：被告有說工人要戴安全帽，安全帽由其公司提供，要伊注
意工人安全，並於有關工人清理工地廢棄物之具體防護措施方面
，指示最好由下面階梯逐級往上清理等語，足見被告對工作環境
、危險因素及應採防護措施，已盡相當告知義務，並有提供安全
帽之安全防護設備。另據目擊證人許憲民證稱：「被害人在掃地
，以後退方式下樓梯，在差不多第五階左右踩空翻倒，被害人沒
有戴安全帽，……公司有發安全帽，但太熱了，所以戴不住，就
沒有人戴……如果沒有戴安全帽，老闆會來唸，就戴給他看，他
走掉，我們就把它拿下來，……，工地主任也是會唸，他走掉時
，我們就會把安全帽拿掉」等語，復參以上揭檢查報告所載：「
……罹災者係從三樓板往上五個階梯樓板地面（按原文為：從三
樓樓板往上個五踏階，墜落至三樓樓板地面），墜落高度最大為
一公尺……七、災害原因（分析）……(二)……2.間接原因：不安
全動作：(1)作業時未戴安全帽。(2)警覺性不夠，倒退清除建築廢
棄物時，未注意後面樓梯情況」，及檢察官督同法醫師相驗製作
之驗斷書、相驗屍體證明書載明死者係因工地意外，頭部外傷，
顱內出血死亡等各情觀之，益徵死者係因未戴安全帽，並採不安
全之倒退方式清理建築廢棄物，及鄭騰揚未依約設置防護設備所
致，縱上揭檢查報告謂被告有未盡勞工安全衛生法第十七條及第
十八條所定注意義務之情事，核屬三本公司應受行政罰鍰處分之
問題，難認被告之行為與陳聰松之死亡間具有相當因果關係，不
能以過失致死罪責相繩。公訴人所引證據尚不足據為不利於被告
之認定，應認不能證明被告犯罪，已於判決理由七、八內詳予說
明。事實上，上揭檢查報告尚載有災害之直接原因為：「人站在
樓梯上，倒退欲往下踩梯級時，因踩空，以至（致）頭往後仰，
跌落至三樓樓板，頭先地，造成頭部外傷，顱內出血致死」，
復另記載其基本原因為：「(1)未訂定安全衛生工作守則。(2)未對
勞工施以從事工作及預防災變所必要之安全衛生教育。」有該報
告在卷可考。足見自上往下，倒退清掃，且未戴安全帽，踩空跌
落，頭先地，始與陳聰松之死亡間具有相當因果關係，至訂定
戴安全帽、自下往上順級清掃等工作守則或教育訓練，僅屬一般
勞動常識，縱認係本件災害原因之一，仍難認已達因果關係相當
之程度。上訴意旨徒循告訴人之請求，就原判決已說明之事項或
屬原審採證認事職權之適法行使，任意指摘有判決不適用法則及
判決理由不備之違法，不能認為適法之第三審上訴理由。是其上
訴核屬違背法律上之程式，應予駁回。
據上論結，應依刑事訴訟法第三百九十五條前段，判決如主文。
中　　華　　民　　國　九十四　年　 十一 　月　　十　　日
                      最高法院刑事第九庭
                          審判長法官  張　淳　淙
                                法官  張　春　福
                                法官  呂　丹　玉
                                法官  洪　昌　宏
                                法官  賴　忠　星
      本件正本證明與原本無異
                                      書  記  官
中　　華　　民　　國　九十四　年　 十一 　月 　十五 　日
                                                      Ｋ
